【裁判字號】    89,上易,1643
【裁判日期】    890816
【裁判案由】    侵占
【裁判全文】
臺灣高等法院臺中分院刑事判決                  八十九年度上易字第一六四三號
    上  訴  人
    即  被  告  甲○○
右上訴人因侵占案件，不服台灣台中地方法院八十八年度易字第二八六五號中華民國
八十九年六月九日第一審判決（起訴案號：台灣台中地方法院檢察署八十八年度偵緝
字第八八七號）提起上訴，本院判決如左：
    主  文
原判決撤銷。
甲○○無罪。
    理  由
一、公訴意旨略以：上訴人即被告甲○○（下稱被告）於民國（下同）八十七年七月
    三日晚間七時十分許，在台中市○○路與大光街交岔口，向丙○借取車號ＳＮＨ
    －四二一號之輕型機車後，竟意圖為自己不法之所有，變易持有為不法所有，而
    將該機車侵占入己，嗣經丙○屢次催討，被告甲○○仍拒未返還，因認被告甲○
    ○涉有刑法第三百三十五條第一項之侵占罪嫌。
二、按犯罪事實應依證據認定，無證據不得推定其犯罪事實；又不能證明被告犯罪者
    ，應諭知無罪之判決，刑事訴訟法第一百五十四條、第三百零一條第一項分別定
    有明文。又按告訴人之告訴，係以使被告受刑事訴追為目的，是其陳述是否與事
    實相符，仍應調查其他證據以資審認；又刑法上之侵占罪，須持有人變易其原來
    之持有意思而為不法所有之意思，始能成立，如僅將持有物延不交還或有其他原
    因致一時未能交還，既缺乏主觀要件，即難遽以該罪相繩，最高法院五十二年台
    上字第一三００號、六十八年台上字第三一四六號判例可資參照。
三、公訴人認為被告涉有侵占犯行，無非據告訴人丙○在偵查中之指述，又被告借用
    機車後即逃逸無蹤，可見其蓄意侵占車輛等情為其論據。訊據被告於原審固坦承
    其確於上開時、地向告訴人丙○借用上開機車等情不諱，惟仍矢口否認其有何侵
    占之犯行，辯稱：因其曾與丙○約好要到嘉義，故該日便駕駛自用小客車去找丙
    ○，然因其間須等候丙○，遂向丙○借用機車至日新戲院看電影，後來係丙○說
    不去嘉義，並要其將該機車停放在文心路與公益路交岔口，隔天早上九時許會到
    其住處拿鑰匙，其甫於看完電影後依約將該機車放置在文心路及公益路交岔口，
    隔日丙○確有至其住處拿取鑰匙，其已依約返還該機車，丙○可能係因無法尋獲
    該機車甫對其提出告訴，其自有一部機車，當無須侵占他人之機車等語。經查：
    (一)、告訴人於警訊中指稱：「我於八十七年七月三日下午十九時十分，在台中市
    ○○路與大光街，將輕機車號ＳＮＨ－四二一號借予甲○○，至今未歸還」等語
    （見第二００一六號偵查卷八十七年七月九日警訊筆錄），於偵查中陳稱：「借
    他當晚，他（指被告）並無還我，後來就找不到了，手機也停話了」等語（見同
    偵查卷上八十七年十月八日偵查筆錄），另於原審供陳：「因為他（指被告）跟
    我說車子沒法開入巷子，所以向我借機車，要去跟朋友拿錢，當天是他開車來，
    後來向我借機車，以前曾看過他開車到店裏，他是我的客戶約好在公益路、文心
    路口還車，因為我是把車牽到該處借他的，因為他說曾和店裏小姐吵架，不願把
    車騎到店裏還我，所以約在該處還車」等語（見原審卷第五十頁），依告訴人上
    開陳述情節，僅能敘明被告有向其借機車，事後未歸還之事實，並無諸如被告將
    該車持以典當、變賣或贈予他人等處分之情事，可據以認定被告變易其原來之持
    有意思而為不法所有之意思。(二)、至於被告於原審辯稱：其因曾與丙○約好要到
    嘉義，便向丙○借用機車先去看電影以等候丙○，惟因丙○事後又說不去，其便
    依約將機車停放於文心路與公益路交岔口，而隔日丙○確曾至其位於台中縣豐原
    市之住處向其取回鑰匙等情，固為告訴人丙○於原審所否認，陳稱：其並無上開
    與被告約定至嘉義等情事，亦未曾至被告住處拿取鑰匙，被告確未將該機車返還
    等語在卷，是被告上開所辯，固不無疑義。又另觀諸丙○於原審陳稱：其平日均
    騎乘該機車上班等情，為被告所是認，被告於原審陳稱：其返還該機車時丙○尚
    在上班，惟要其將該機車停放於文心路及公益路交岔口後，將該機車鑰匙帶回其
    住處，隔日將至其住處取回鑰匙等情，此部分被告所辯固然亦與常情不符，蓋以
    丙○既係倚賴該機車為每日上班之代步工具，則何以於次日尚須騎乘該機車上班
    之情形下，不要求已騎乘該機車至其上班地點附近停放之被告直接返還該機車，
    而將該機車鑰匙交還，卻係告以將該機車停放在其上班地點附近，並由被告將該
    機車鑰匙帶回，其次日再自行至被告住處取回云云，而有另大費周章自其位於台
    中縣太平市住處搭乘計程車至被告位於台中縣豐原市之住處拿取鑰匙，再搭乘計
    程車至文心路與公益路交岔口騎乘該機車至其位於文心路與大墩十四街交岔口工
    作地點上班之餘地。惟以上情節，僅能認為被告所辯其將機車放回約定地點乙節
    與常情不符而不可採信，究不能據此即得認定被告有變持有為不法所有之意圖。
    (三)、綜上所述，於積極證據不足為不利於被告事實之認定時，依前揭法律規定及
    判例意旨，自應為有利於被告事實之認定。復查無其他確切之事證，足認被告確
    有公訴人所指侵占犯行，核被告與告訴人間乃因機車使用借貸未履行返還義務之
    民事糾葛，被告被訴侵占犯行尚屬不能證明，原審疏未詳查遽予論罪科刑，容有
    未洽，被告上訴意旨據此指摘原判決不當，為有理由，自應由本院將原判決撤銷
    ，並另為無罪之諭知。
四、被告經合法傳喚，無正當理由不到庭，不待其陳述逕行判決。
據上論斷，應依刑事訴訟法第三百七十一條、第三百六十九條第一項前段、第三百六
十四條、第三百零一條第一項，判決如主文。
本案經檢察官乙○○到庭執行職務。
中      華      民      國    八十九      年      八      月   十六     日
                              台灣高等法院台中分院刑事第七庭
                                    審判長法  官  林  榮  龍
        法  官  黃  日  隆
                                          法  官  江  錫  麟
右正本證明與原本無異。
不得上訴
                                          書記官  謝  雅  惠
中      華      民      國    八十九      年      八      月    十八    日
                                                                        Ｋ


司法院資訊處製作；財團法人民間司法改革基金會備份。
